臺灣高等法院刑事裁定
111年度聲再字第414號
再審聲請人
即受判決人  巫佳螢


代  理  人  王得州律師
上列再審聲請人即受判決人因詐欺等案件，對於本院111年度上
訴字第975號，中華民國111年4月19日第二審確定判決（起訴案
號：臺灣士林地方檢察署110年度偵字第2875號，追加起訴案號
：同署110年度蒞追字第2號，移送併辦案號：同署110年度偵字
第3665號、第4489號、第5182號、第5183號、第5214號、第9078
號），聲請再審，本院裁定如下：
    主  文
再審之聲請駁回。
    理  由
一、聲請意旨略以：聲請人即受判決人巫佳螢（下稱聲請人）經
    本院111年度上訴字第975號判決（下稱原確定判決）判處罪
    刑，嗣經最高法院111年度台上字第3217號判決駁回上訴確
    定，因發現新證據，爰依刑事訴訟法第420條第1項第6款、
    第3項規定聲請再審，理由如下：
  ㈠民國109年12月間聲請人已懷孕8、9個月，因有經濟壓力，遂
    上網尋找工作時間彈性、不影響產檢之兼職工作，嗣於社交
    軟體「臉書」社群中見到徵才文章刊登多筆職缺，亦見網友
    留言有實際收取薪資，使聲請人誤認此為正當工作而應徵，
    聲請人便以通訊軟體LINE私訊對方、再三詢問工作內容，自
    稱「張雅婷」之人不僅傳送第三人工作完成後確實收取報酬
    之對話紀錄（詳110偵2875卷第137至139頁之LINE對話紀錄
    ），以取信聲請人，使聲請人陷於錯誤，「張雅婷」並認真
    說明該公司係從事虛擬貨幣交易平台，只需帳戶用於存取資
    金（詳110偵5183卷第32至44頁之LINE對話紀錄），足認聲
    請人已盡相當查證工作，不應苛求聲請人需前往BITOPRO平
    台網頁瞭解相關高度專業之虛擬貨幣知識，方屬盡查證義務
    ，應以客觀經驗法則觀之，始符常情常理。　　
  ㈡聲請人係遭詐騙集團利用之「免洗工具人」，就加重詐欺及
    參與犯罪組織等行為，並不具主觀上犯意。聲請人僅具一般
    教育程度之家庭婦女，人際關係單純，工作經驗亦非豐富，
    虛擬貨幣交易複雜且日新月異，聲請人係相信「雇主」張智
    傑、張雅婷所言，需提供帳戶做虛擬貨幣交易平台綁定帳戶
    存取資金，依指示至「自己擁有的帳戶」提款並交付，而盡
    其受僱人之工作本分，至於「雇主」與被害人聯絡、指示被
    害人匯款至指定帳戶、通話内容為何，聲請人均一無所悉，
    尚難憑此遽認聲請人必有共犯詐欺、洗錢及參與犯罪組織之
    犯意聯絡。聲請人審理時答辯其未有任何閃躲監視器之行為
    ，然原確定判決竟以臆測之詞，認聲請人倘若閃避鏡頭則可
    能難以遂行本件犯行，以此推測、擬制之詞，反推聲請人有
    主觀犯意，顯有未洽。
  ㈢原確定判決認定「聲請人可獲得交易金額4%之佣金，該佣金
    甚高，聲請人非智識程度低下，對此應有間接故意」，惟聲
    請人實際上未取得任何報酬，且薪資領現之方式，與一般兼
    差、打工之情狀相符，原確定判決就聲請人實際所得報酬究
    竟為何，即有認定事實之違誤。另原確定判決以聲請人「大
    學畢業，係有工作經驗之成年人」，遽認聲請人應可知悉係
    從事詐騙集團之車手工作，惟聲請人目前僅為一般家庭主婦
    ，業如前述，且對於社會事務之警覺性或風險評估，本因人
    而異，實不能以客觀常人之知識經驗，甚至係從事犯罪偵查
    、審判工作者之智識經驗為基準，遽論聲請人對於與社會常
    情稍違之事實，必具一定警覺程度，若稍有異常即草率推論
    聲請人具有間接故意，捨去檢察官之實質舉證責任。
　㈣復聲請人及代理人到庭陳述略以：聲請人於其帳戶遭警示後
    ，曾於109年12月11日向其配偶表示不知道為何帳戶被警示
    而欲前往警局報案，此有聲請人與其配偶之LINE對話紀錄截
    圖可證，嗣聲請人並前往新北市政府警察局淡水分局水碓派
    出所（下稱水碓派出所）報案，當時值班警員告知待聲請人
    接到警方通知時再前去製作筆錄即可，而未開立「報案證明
    單」，為證明聲請人所述屬實，並請向該派出所調取109年1
    2月11日、12日值班警員之工作紀錄簿，此足證聲請人無本
    件詐欺取財等犯行云云。
二、按有罪之判決確定後，因發現新事實或新證據，單獨或與先
    前之證據綜合判斷，足認受有罪判決之人應受無罪、免訴、
    免刑或輕於原判決所認罪名之判決者，為受判決人之利益，
    得聲請再審；此所謂新事實或新證據，指判決確定前已存在
    或成立而未及調查斟酌，及判決確定後始存在或成立之事實
    、證據，刑事訴訟法第420條第1項第6款、第3項分別定有明
    文。準此，所謂「新事實」或「新證據」，須具有未判斷資
    料性之「新規性」，舉凡法院未經發現而不及調查審酌，不
    論該事實或證據之成立或存在，係在判決確定之前或之後，
    就其實質之證據價值未曾予評價者而言。如受判決人提出之
    事實或證據，業經法院在審判程序中為調查、辯論，無論最
    終在原確定判決中本於自由心證論述其取捨判斷之理由；抑
    或捨棄不採卻未敘明其捨棄理由之情事，均非未及調查斟酌
    之情形。通過新規性之審查後，尚須審查證據之「顯著性」
    ，此重在證據之證明力，由法院就該新事實或新證據，不論
    係單獨或與先前之證據綜合判斷，須使再審法院對原確定判
    決認定之事實產生合理懷疑，並認足以動搖原確定判決而為
    有利受判決人之蓋然性存在。而該等事實或證據是否足使再
    審法院合理相信足以動搖原有罪之確定判決，而開啟再審程
    式，當受客觀存在的經驗法則、論理法則所支配，並非聲請
    人任憑主觀、片面自作主張，就已完足。如聲請再審之理由
    僅係對原確定判決之認定事實再行爭辯，或對原確定判決採
    證認事職權之適法行使，任意指摘，或對法院依職權取捨證
    據持相異評價，縱法院審酌上開證據，仍無法動搖原確定判
    決之結果者，亦不符合此條款所定提起再審之要件（最高法
    院109年度台抗字第1099號裁定意旨參照）。
三、經查：
　㈠原確定判決認定聲請人有第一審判決事實欄所載，基於縱使
    與其他詐欺集團成員共同實施詐欺取財及洗錢犯行亦不違背
    其本意之參與犯罪組織、三人以上共同詐欺取財及洗錢之不
    確定故意，於109年12月6日，將其所申辦之華南商業銀行帳
    號000000000000號帳戶、國泰世華銀行帳號000000000000號
    帳戶、台灣中小企業銀行帳號00000000000號帳戶、兆豐國
    際商業銀行帳號00000000000號帳戶之戶名、帳號等資料（
    存摺封面照片）以LINE傳送予「張雅婷」，供其所屬之詐欺
    集團作為轉帳、提款之用，再由該詐欺集團不詳成員於第一
    審判決附表所示之詐欺時間，以如該附表所示之詐欺方式，
    致告訴人沈王依嫻、曾翊芳、歐秋真、邢余玉女、卓錦泰均
    陷於錯誤，分別將該附表所示金額之款項存（匯）入如該附
    表所示之金融帳戶，再由「張智傑」以LINE指示聲請人於該
    附表所示之提領時間、地點，提領如該附表所示金額之款項
    後，將所提領款項交付「張智傑」指派之該詐欺集團不詳成
    員收受，以此方式製造金流斷點，致無法追查上揭犯罪所得
    去向，而隱匿詐欺犯罪所得之犯行，所為係犯刑法第339條
    之4第1項第2款之三人以上共同詐欺取財罪、洗錢防制法第1
    4條第1項之洗錢罪及組織犯罪防制條例第3條第1項後段之參
    與犯罪組織罪，主要係依憑：聲請人於該案審理時之供述、
    證人即告訴人沈王依嫻、曾翊芳、歐秋真、邢余玉女、卓錦
    泰警詢時之證述、華南商業銀行股份有限公司110年1月7日
    營通字第1100000476號函及所附華南銀行帳戶客戶資料整合
    查詢、華南銀行帳戶活期儲蓄存款存摺封面及內頁影本、臺
    北市政府警察局北投分局石牌所偵辦詐欺案件監視器擷取畫
    面、國泰世華銀行士林分行109年12月9日自動櫃員機及臨櫃
    提領現金監視器畫面截圖、聲請人於國泰世華銀行士林分行
    提款之提領清冊、國泰世華商業銀行客戶資料查詢及國泰世
    華帳戶帳務類歷史資料交易明細表、中小企銀帳戶交易明細
    表及客戶基本資料、兆豐商銀帳戶客戶基本資料表、存款往
    來交易明細表、交易查詢、客戶電子銀行自行/被代理行交
    易查詢資料、內政部警政署反詐騙諮詢專線紀錄表、切結書
    、臺南市政府警察局第五分局立人派出所受理詐騙帳戶通報
    警示簡便格式表、受理刑事案件報案三聯單、金融機構協助
    受詐騙民眾通知疑似警示帳戶通報單、中華郵政109年12月9
    日郵政跨行匯款申請書匯款人收執聯影本、告訴人沈王依嫻
    與詐欺集團成員LINE對話紀錄截圖、新北市政府警察局蘆洲
    分局五股分駐所受理詐騙帳戶通報警示簡便格式表、金融機
    構聯防機制通報單、告訴人邢余玉女中華郵政存摺交易明細
    、中華郵政109年12月9日郵政跨行匯款申請書匯款人收執聯
    影本、嘉義市政府警察局第二分局後湖派出所受理詐騙帳戶
    通報警示簡便格式表、受理刑事案件報案三聯單、內政部警
    政署反詐騙諮詢專線紀錄表、金融機構聯防機制通報單、板
    信商業銀行109年12月9日匯款申請書客戶收執聯影本、告訴
    人曾翊芳與詐欺集團成員「何維禮」之通話紀錄、imessage
    、LINE對話紀錄截圖、臺北市政府警察局南港分局同德派出
    所受理詐騙帳戶通報警示簡便格式表、內政部警政署反詐騙
    諮詢專線紀錄表、金融機構聯防機制通報單、元大銀行109
    年12月9日國內匯款申請書客戶收執聯影本、高雄市政府警
    察局左營分局文自派出所受理詐騙帳戶通報警示簡便格式表
    、金融機構聯防機制通報單、內政部警政署反詐騙諮詢專線
    紀錄表、中華郵政109年12月9日郵政跨行匯款申請書匯款人
    收執聯影本、告訴人歐秋真中華郵政存簿封面及內頁影本、
    告訴人歐秋真與詐欺集團成員「財務黃小姐」LINE對話截圖
    等證據資料，並說明：「被告自陳之工作內容，即提供個人
    金融帳戶資料交付『張雅婷』使用，再依『張智傑』指示提款交
    付毫不相識之人，即可領得交易金額4%之高額佣金，核與一
    般詐欺集團車手工作並無二致，被告並非智識程度低下或毫
    無社會、工作經驗之人，對此實難諉為不知；況細繹被告於
    原審審理時供述之內容，與一般工作求職常情相違，再參酌
    被告自承提領款項時，倘遇銀行行員詢問款項來源時，『張
    智傑』有指示其回覆行員資金是房屋裝修之工程款云云，被
    告當可知悉匯入其個人金融帳戶之資金並非合法，否則應無
    刻意欺瞞資金來源之理，是其自得預見所提供之金融帳戶資
    料有供作違法使用，提領款項係非法所得之高度可能；被告
    雖辯稱『張雅婷』告知帳戶是要供幣託（BITOPRO）交易平台
    綁定使用，不知是非法云云，但於BITOPRO平台進行交易，
    需先提供手機經過基礎驗證，方能註冊帳號，其後更需提供
    身分證或居留證，及手持證件自拍照通過身分驗證，再綁定
    本人之金融帳戶，進行實名驗證，方可開始交易並買入虛擬
    貨幣，此有BITOPRO平台網頁列印資料在卷可佐，並無被告
    所稱可綁定他人金融帳戶進行虛擬貨幣交易之情事，被告僅
    需登入BITOPRO平台網頁，即可輕易獲知上開資訊，卻未為
    任何查證，對於何以虛擬貨幣交易需綁定他人帳戶進行交易
    ，何以交付金融帳戶提領款項就可取得高額佣金等疑問，均
    僅以當時需要錢，沒有想太多，而避就其責；基上各情可知
    被告係因己身經濟狀況不佳，又因懷孕難以尋得一般工作，
    需款孔急之下，不甚在意其帳戶可能會遭他人供作詐欺犯罪
    所用，及受指示提領並轉交款項給毫不相識之第三人者極可
    能為詐欺犯罪所得，是被告縱非明知其所提領之款項係詐欺
    犯罪者詐騙被害人所得，但其主觀上既對於所提領之款項，
    極可能係他人實施詐欺犯罪之不法所得乙節，應已有所預見
    ，卻仍將其帳戶交予他人，並依指示擔任取款之車手，其主
    觀上確有共同參與詐欺取財之不確定故意」（詳原確定判決
    理由叁、二、㈠、⒉所載），併就聲請人所辯：其雖有將帳戶
    供「張雅婷」、「張智傑」存取使用，嗣為詐騙集團持用向
    被害人詐騙款項得逞，並依指示提領款項交付自稱公司外務
    之不知名男子，惟不能排除其亦係遭詐騙集團誘騙，其主觀
    上有本件故意等節，於判決理由內詳加指駁及說明：「被告
    於偵查中供承：因伊帳戶被凍結，故對方未能將酬勞匯給伊
    ，若伊帳戶未被凍結，一天內即可賺到新臺幣（下同）7萬
    餘元，伊知天下應該沒有這麼好的事情；（因告訴人沈王依
    嫻指陳被告向銀行聲稱跟沈王依嫻是朋友關係，所以被告才
    把錢領走等語，故檢察官問被告：銀行有無與你聯繫？你還
    騙銀行說沈王依嫻是你的朋友？）是『張智傑』叫我說的等語
    （見偵2875卷第169至173頁）；復觀諸被告與『張智傑』間之
    LINE通訊軟體對話：…『張：入帳之後先臨櫃領30萬，領好臨
    櫃在提款機領2萬；行員問你領錢用途你就說你家裡裝修需
    要用到，或者說還款需要用到就好』、『被告：會問我存款人
    是誰嗎？』、『張：那不會去問這些的，有問的話就說朋友就
    可以了』、『被告：好的』等語（見偵2875卷第77頁，偵3665
    卷第44頁）。是被告自知本件所約定之高額報酬顯非合理，
    且事前已與『張智傑』套好用以應付銀行人員之虛假話術，益
    徵被告行為時有預見其提領轉交之款項可能係犯罪組織所為
    詐欺等不法所得，且經其提領轉交即產生金流斷點，仍在縱
    發生該結果亦不違背其本意之容認狀況下，參與本案詐欺集
    團之犯行；又被告既知除自己外尚有『張雅婷』、『張智傑』及
    收款之『外務』等人共同參與，則其對於含自己已達三人以上
    乙節亦有所預見。至被告於本院審理時固稱：若伊知道是詐
    騙或參與其中，不可能暴露自己，讓監視器照到伊，伊亦害
    怕若伊未將這些錢交出，伊的生命會有危險云云；惟案發當
    時倘被告刻意迴避監視器，豈非使人立即起疑而難以遂行本
    件犯行，且遍觀全卷，亦難認被告確有遭人威脅之情，故均
    難做有利於被告之認定。」（見原確定判決叁、二、㈠、⒊所
    載），就聲請人主觀上有參與犯罪組織、三人以上共同詐欺
    取財及洗錢之不確定故意之認定並無違誤，所為論斷說明，
    均有所本，並與經驗法則及論理法則無違，復經本院調閱該
    案全卷核閱無誤。
　㈡聲請人雖以其與「張雅婷」、「張智傑」之LINE對話紀錄截
    圖為聲請再審原因之新證據，惟其與「張雅婷」、「張智傑
    」之LINE對話紀錄截圖業經原確定判決調查審酌，並於判決
    中詳細說明：「⒈按行為人縱係因抽取佣金、應徵工作或申
    辦貸款等動機而與對方聯繫接觸，但於提供帳戶給對方時，
    依其本身之智識能力、社會經驗、與對方互動之過程等情狀
    ，如行為人對於其所提供之帳戶資料，已預見被用來作為詐
    欺取財等非法用途之可能性甚高，且所提領及轉交之款項極
    可能為詐欺者詐騙他人之犯罪所得，惟仍心存僥倖認為不會
    發生，猶將該等金融機構帳戶資料提供他人使用及代為提領
    並轉交來源不明之款項，可認其對於自己利益之考量遠高於
    他人財產法益是否因此受害，容任該等結果發生而不違背其
    本意，自仍具有詐欺取財及洗錢之不確定故意。⒉另按我國
    金融機構眾多，各金融機構除廣設分行外，復在便利商店、
    商場、公私立機關設置自動櫃員機，一般人均可自行向金融
    機構申設帳戶使用，提領款項亦極為便利，倘若款項來源正
    當，根本無必要將款項匯入他人帳戶後，再委請該人代為提
    領後轉交予己。是若遇刻意將款項匯入他人帳戶，再委由他
    人代為提領款項，並支付異於常情之高額代價或利益，就該
    帳戶內款項可能係詐欺犯罪所得等不法來源，應當有合理之
    預見。再者，詐欺犯罪者利用車手提領人頭金融機構帳戶款
    項，業經報章媒體多所披露，並屢經政府及新聞為反詐騙之
    宣導，一般具有通常智識之人，應均可知支付薪資或對價委
    由他人以臨櫃或至自動付款設備方式提領金融機構帳戶款項
    者，多係藉此取得不法犯罪所得，而據被告自陳之工作內容
    ，即提供個人金融帳戶資料交付『張雅婷』使用，再依『張智
    傑』指示提款交付毫不相識之人，即可領得交易金額4%之高
    額佣金（以被告1日提領款項金額達208萬6000元可獲得8萬3
    440元之佣金），核與一般詐欺集團車手工作並無二致，被
    告乃大學畢業，曾從事教職之成年人（見本院卷第124頁）
    ，並非智識程度低下或毫無社會、工作經驗之人，對此實難
    諉為不知。況細繹被告於本院審理時供述其求職緣由係因丈
    夫未按時支付生活費，經濟窘迫，又因懷孕8、9個月，不方
    便找其熟悉工作，一般公司也不會僱用，而其求職毋庸面試
    ，未曾詢問任職公司名稱，不知公司所在地址，僅需提供個
    人帳戶資料並依指示提領款項，即可獲取佣金（見本院卷第
    130頁至第131頁），均與一般工作求職常情相違。再參酌被
    告自承提領款項時，倘遇銀行行員詢問款項來源時，『張智
    傑』有指示其回覆行員資金是房屋裝修之工程款云云（見本
    院卷第126頁），被告當可知悉匯入其個人金融帳戶之資金
    並非合法，否應無刻意欺瞞資金來源之理，是其自得預見所
    提供之金融帳戶資料有供作違法使用，提領款項係非法所得
    之高度可能」（見原確定判決引用第一審判決理由之二、㈡
    、⒈、⒉所載），難認上開聲請人與「張雅婷」、「張智傑」
    之LINE對話紀錄截圖之證據價值未經原確定判決評價、判斷
    ，而屬判決確定前已存在或成立而未及調查斟酌之新證據，
    且聲請意旨所指聲請再審之原因事實，與聲請人於原確定判
    決案件審理時否認犯罪之辯詞相符，原確定判決亦已依據卷
    證資料，於判決理由詳加說明及指駁，均如前述。
　㈢聲請人雖以其與配偶之LINE對話紀錄截圖暨聲請向水碓派出所調取109年12月11日、12日值班警員之工作紀錄簿，作為聲請再審原因之新證據，惟聲請人於上開時間縱曾因其提供予詐欺集團使用之帳戶遭警示而前往水碓派出所報案，然本案告訴人係於「109年12月9日」遭詐騙匯款，聲請人既係經由銀行人員告知其帳戶遭警示，顯然聲請人係在告訴人已受騙、款項經聲請人提領後，始前往警局報案，此時聲請人及該詐騙集團成員既已遂行詐欺等犯行，縱聲請人事後報警，亦難認其係因遭詐騙而交付本案帳戶或對於其所為係參與詐欺等犯罪毫無預見可能性，此由其與配偶之LINE對話紀錄截圖顯示其報案之目的係為「自保」即明，從而本案縱審酌聲請人事後前往警局報案之證據，亦無足以使本院對原確定判決認定之事實產生合理懷疑，並足以動搖原確定判決而為有利聲請人之認定，故本院亦無依聲請人所請調閱水碓派出所值班警員之工作紀錄之必要。
　㈣綜上，聲請意旨所指聲請再審之新證據，或係執卷存事證對
    原確定判決認定之事實再行爭辯，對原確定判決採證認事職
    權之適法行使，徒憑己意，持相異評價任意指摘，或與其於
    事實審法院審理時否認犯罪之辯詞大致相符，均與刑事訴訟
    法第420條第1項第6款之要件不合，自無從據為聲請再審之
    原因。
四、綜上所述，本件再審之聲請並無理由，應予駁回。
據上論斷，應依刑事訴訟法第434條第1項，裁定如主文。
中　　華　　民　　國　　111 　年　　9 　　月　　6 　　日
                  刑事第十五庭  審判長法  官  陳芃宇
                                      法  官  陳俞伶
                                      法  官　曹馨方
以上正本證明與原本無異。
如不服本裁定，應於收受送達後10日內向本院提出抗告狀。
                                      書記官　游秀珠
中　　華　　民　　國　　111 　年　　9 　　月　　6 　　日